臺灣臺北地方法院行政訴訟判決　
109年度簡字第48號
110年11月4日言詞辯論終結
原      告  和泰產物保險股份有限公司

代  表  人  蔡伯龍  


訴訟代理人  王坤成律師
被      告  勞動部勞工保險局

代  表  人  鄧明斌  
訴訟代理人  
兼送達代收  
人          李杰儒  
訴訟代理人  劉惠敏  
            周玫秀  
上列當事人間勞工退休金條例事件，原告不服勞動部民國109年1
月9日勞動法一訴字第1080021782號訴願決定，提起行政訴訟，
本院判決如下：
    主  文
原告之訴駁回。
訴訟費用新臺幣貳仟元由原告負擔。　　
    事實及理由
一、程序部分：
　　原告代表人原為張永固，嗣於訴訟進行中變更為蔡伯龍，原
    告已具狀聲明承受訴訟，有聲明承受訴訟狀（本院卷第315
    頁）在卷可稽，核無不合，應予准許。
二、事實概要：
　　被告經審查認原告所屬勞工王○○、王○○、許○○、陳○○、林○○
    、楊○○、徐○○、劉○○、謝○○、董○○等10人（下稱王君等10人
    ）107年11月至108年1月期間工資已有變動，惟原告未於108
    年2月底前覈實申報調整王君等10人勞工退休金月提繳工資
    ，違反勞工退休金條例第15條第2項規定，被告遂依同條例
    第52條規定，以108年7月30日保退二字第10860183390號裁
    處書（下稱原處分），處原告罰鍰新臺幣（下同）5,000元
    。原告不服，向勞動部提起訴願，經勞動部以109年1月9日
    勞動法一訴字第1080021782號訴願決定，駁回原告訴願。原
    告仍不服，向本院提起行政訴訟。
三、原告起訴主張：
　　王君等10人僅於108年1月領有競賽（績效）獎金數，且均係
    源於原告於107年度舉行之短期競賽獎金，該競賽既非經常
    性舉辦，且須原告當年度有盈餘獲利，非原告定期按月依特
    定標準發給，既不具勞務對價性，也無經常給與性，按依目
    前實務見解，非屬勞動基準法第2條第3款規定之工資，當非
    勞工退休金條例第15條規定之月提繳工資，自無須列入勞退
    薪資申報。又就佣金部分，經查，王君等10人係屬領有固定
    薪資及獎勵性質佣金類型之保險業務員，除給予高於或合於
    勞動部規定基本工資之固定薪資外，尚再給予獎勵性質、具
    斷續性、非固定給付之佣金，渠等月佣金金額既不具固定性
    、經常性，且須原告承保且保戶繳交保費始計算佣金，非繫
    於業務員一己勞務之付出即可必然獲取之對價（報酬），與
    勞工單純提供勞務即可穩定、且在時間上可經常性取得之勞
    務對價性質不同，與一般壽險業務員多無底薪或僅以極低底
    薪加計高額佣金之性質不同，應非屬勞動基準法第2條第3款
    規定之工資等情，並聲明：訴願決定及原處分均撤銷。
四、被告則以：
　　本案王君等10人係原告所屬保險業務員，渠等除領取薪資、
    膳費、績效獎金等項目外，每月均領取佣金，依原告108年6
    月28日傳真說明書稱，佣金係營業人員每月依所收到保費結
    付佣金紀錄表而發給，及訴願時說明原告依保戶投保成功或
    繼續繳納保費之工作成果給付業務員報酬，可知佣金項目係
    按招攬保險產品之成果及工作績效給付報酬，顯與營業人員
    從事銷售保險商品具有勞務對價關係，屬於工資範圍。又原
    告所提供員工薪冊係記載108年1月份發給績效獎金，依其給
    付名目，係員工從事招攬保險業務達成目標而發放，為勞工
    因工作而獲得之報酬，應屬工資，雖原告訴稱該績效獎金係
    舉辦短期競賽之獎金，惟未提出其舉辦競賽核給獎金計發標
    準之相關依料供核。是據原告提供王君等10人107年11月至1
    08年4月薪資清冊審核，渠等薪資結構除本薪及膳費外，尚
    有佣金及績效獎金，該佣金及績效獎金係屬行使招攬保險業
    務之對價及預先明定以業務員達成預定目標而發放，具有勞
    務對價性，縱非每月之經常性給與，仍係因工作而獲得之報
    酬，應屬勞動基準法第2條第3款所規定之工資，自應併入月
    工資總額内申報月提繳工資等語置辯，並聲明：原告之訴駁
    回。
五、本院之判斷：
㈠、按勞工退休金條例第3條規定：「本條例所稱勞工、雇主、事
    業單位、勞動契約、工資及平均工資之定義，依勞動基準法
    第2條規定。」第6條規定：「雇主應為適用本條例之勞工，
    按月提繳退休金，儲存於勞保局設立之勞工退休金個人專戶
    。」、「除本條例另有規定者外，雇主不得以其他自訂之勞
    工退休金辦法，取代前項規定之勞工退休金制度。」第15條
    第2項及第3項規定：「勞工之工資如在當年2月至7月調整時
    ，其雇主應於當年8月底前，將調整後之月提繳工資通知勞
    保局；如在當年8月至次年1月調整時，應於次年2月底前通
    知勞保局，其調整均自通知之次月1日起生效。」、「雇主
    為第7條第1項所定勞工申報月提繳工資不實或未依前項規定
    調整月提繳工資者，勞保局查證後得逕行更正或調整之，並
    通知雇主，且溯自提繳日或應調整之次月1日起生效。」第5
    2條規定：「雇主違反第15條第2項、第21條第1項或第39條
    申報、通知規定者，處新臺幣5千元以上2萬5千元以下罰鍰
    。」勞工退休金條例施行細則第15條第1項及第2項規定：「
    依本條例第14條第1項至第3項規定提繳之退休金，由雇主或
    委任單位按勞工每月工資總額，依月提繳分級表之標準，向
    勞保局申報。」、「勞工每月工資如不固定者，以最近3個
    月工資之平均為準。」
㈡、經查，被告依原告提供王君等10人於107年11月至108年1月薪
    資明細（見原處分卷第2-6頁），被告認渠等除領取與月提
    撥工資相近之薪資外，另領取有「績效獎金」、「佣金」之
    給與，而認渠等工資已有所變動，惟原告未於108年2月底前
    為渠等覈實申報調整月提繳工資（見原處分卷第1-7頁），
    違反勞工退休金條例第15條第2項規定，被告乃依照勞工退
    休金條例第52條規定，以原處分處以罰鍰5,000元整，此為
    兩造所不爭執，核堪採認為真實。惟兩造就本件王君等10人
    薪資之「績效獎金」、「佣金」之給付名目是否屬於工資有
    所爭執，其餘薪資給付項目均無意見。原告並主張王君等10
    人因勞務契約所獲得的報酬，只要實質上是勞工因提供勞務
    ，而自僱主獲得的對價，即為工資，不以該項給付具有經常
    性為必要，亦不問其給付項目的名義為何云云。就原告上開
    爭執項目，分述如下：
　⒈按勞基法上所謂「工資」，依同法第2條第3款規定：「工資
    ，謂勞工因工作而獲得之報酬，包括工資、薪金及按計時、
    計日、計月、計件以現金或實物等方式給付之獎金、津貼及
    其他任何名義之經常性給與均屬之」。同法施行細則第10條
    規定：「本法第2條第3款所稱之其他任何名義之經常性給與
    係指左列各款以外之給與：一、紅利。二、獎金：指年終獎
    金、競賽獎金、研究發明獎金、特殊功績獎金、久任獎金、
    節約燃料物料獎金及其他非經常性獎金。……」由此可知，勞
    基法上所稱之「工資」，乃勞工因工作而獲得之報酬，包括
    工資、薪金及按計時、計日、計月、計件以現金或實物等方
    式給付之獎金、津貼及其他任何名義之經常性給與，且須藉
    由其是否具「勞務對價性」及是否屬「經常性給與」而為觀
    察，並應就雇主給付予勞工金錢之實質內涵，即給付之原因
    、目的及要件等具體情形，依一般社會通念以為判斷，而非
    僅以雇主給付時所使用之「名目」為準。是雇主依勞動契約
    、工作規則或團體協約之約定，對勞工提供之勞務反覆應為
    之給與，無論其名義為何，如在制度上通常屬勞工提供勞務
    ，並在時間上可經常性取得之對價（報酬），即具工資之性
    質。
　⒉關於薪資之「佣金」項目部分，依原告適用所屬員工之營業
    人員管理規則規定內容第六條營業人員承攬報酬6.1「佣金
    ：營業人員每月依已收到保費結付佣金紀錄表支領佣金」（
    本院卷第328頁），以及前揭原告與所屬員工所簽訂之「承
    攬契約書」規定內容第三條報酬（本院卷第334頁）「l.乙
    方為甲方提供第二條第1項之服務者，甲方應依其實績給付
    佣金及各項獎金」。足見此等佣金給付顯係以保險業務員於
    一定期間內達到一定的保約成立件數（依已收到保費結付佣
    金紀錄表）或業績（實績）達一定金額方能領取，自屬業務
    員提供勞務後，按其工作成果自僱主獲得的對價，亦應屬工
    資。
　⒊關於薪資之「績效獎金」項目部分，依原告適用所屬員工之
    營業人員管理規則規定內容第五條營業人員月薪金及年終獎
    金5.3「績效獎金：由主管依考核制度於年終時考評，依公
    司經營績效及個人考評結果發放」（本院卷第328頁）以及
    前揭原告與所屬員工所簽訂之「承攬契約書」規定內容第三
    條報酬（本院卷第334頁）「l.乙方為甲方提供第二條第1項
    之服務者，甲方應依其實績給付佣金及各項獎金」，此等績
    效獎金之給付顯係績效、個人考評及個人達成獎金，均是業
    務員招攬保約成立所得的對價，屬工作所得的報酬。此外依
    原告2018年8-12月營業競賽（營業、企業營業部主管及所屬
    人員）辦法規定內容（本院卷第341頁）「一、說明：為刺
    激營業及核保主管2018年度8-12月領導團隊挑戰非集團簽單
    保費成長目標，擬訂2018年8~12月營業競賽(營業、企業營
    業部主管及所屬人員），於2019年1月依業績結果發放獎勵
    」.....；「四、競賽辦法㈠營業主管：『附表：2018年8 ~12
    月營業競賽(營業主管、企業營業人員)辦法』1.達成率奬金2
    . (同期)成長率獎勵金3.超越奬金4.旅遊5.2019年1月初結
    算，奬金於1月前發放。6.新保GPA以50%計績， ⑴3~6月門檻
    不會調整⑵續保不打折⑶新件50%計算。7.例：豐原通訊處3~6
    月長率為23.1%，12月結算後8-12月成長25.6%，奇萊山組排
    名第4名，豐原可以領取項目有：⑴達成獎金1.4萬⑵成長率奬
    金6.5萬⑶超越獎金有0.6萬*5 =3萬⑷排名第4名為單人旅遊1
    名。8.詳附表，2018年8~12月營業競賽(營業、企業營業部
    主管及所屬人員)。㈡內勤同仁：分公司行政管理室長、分公
    司所屬行政入員、企業營業部職員均可領取1.達成率奬金：
    以所屬單位達成結果辦理。2.成長率獎金：以所屬單位達成
    結果辦理。3.超越奬金：以所屬單位成長率結果辦理」；「
    五、獎金發放方式「1.發放時間：依8-12月達成結果，於20
    19年1月發放。2.發放條件：依附表奬勵基準達成始可分配
    奬金。3.獎勵辦法金額：詳『附表：2018年8~12月營業競賽(
    營業、企業營業部主管及所屬人員)』。⑴個人奬金⑵主管考核
    獎金」（本院卷第341-342頁）。更可認此等獎金之給付顯
    係基於績效及達成率獎金，即屬業務員招攬保約成立所得的
    對價，屬工作所得的報酬，歸類為工資應無疑義，原告主張
    ，自無足採，其請求函詢保險業主管機關金管會保險局或保
    險同業公會關於現行產物保險業因所屬業務員（含外勤營業
    人員與內勤人員）招攬保險商品而給付之佣金，其性質是否
    屬於勞動基準法第2條第3款所定之工資，核無必要，本案爭
    點及判決基礎已臻明確，兩造其餘攻擊防禦方法及訴訟資料
    ，經本院審核後，認與判決結果不生影響，且無調查之必要
    ，爰不一一論述及調查，併此敘明。
六、綜上所述，原告所給付王君等10人之「績效獎金」、「佣金
    」之給付名目，具有勞務對價性，應屬工資，是王君等10人
    107年11月至108年1月期間工資已有變動。被告以原告未於1
    08年2月底前覈實申報調整王君等10人勞工退休金月提繳工
    資，違反勞工退休金條例第15條第2項規定，遂依同條例第5
    2條規定，裁處原告罰鍰5,000元，並無違誤，訴願決定遞予
    維持，均無違誤。原告訴請撤銷原處分及訴願決定，尚無理
    由，應予駁回。
七、第一審裁判費為2,000元，依法應由敗訴之原告負擔，且係
    原告於起訴時繳納，爰確定第一審訴訟費用如主文第2項所
    示。
八、結論：原告之訴為無理由，依行政訴訟法第98條第1項前段
    ，判決如主文。
中　　華　　民　　國　　110 　年　　11　　月　　30　　日
                  行政訴訟庭　　法　官　張瑜鳳
以上正本係依原本作成。
如不服本判決，應於判決送達後20日內，以原判決違背法令為理
由，向本院提出上訴狀並表明上訴理由（原判決所違背之法令及
其具體內容或依訴訟資料可認為原判決有違背法令之具體事實）
。
其未載明上訴理由者，應於提出上訴後20日內，向本院補提理由
書（上訴狀及上訴理由書均須按他造人數附繕本），並繳納上訴
裁判費新臺幣3,000 元；如未按期補提上訴理由書，則逕以裁定
駁回上訴。　　　　　　　　　
中　　華　　民　　國　　110 　年　　11　　月　　30　　日
                                書記官  林劭威